臺灣板橋地方法院刑事判決　　　　　　　　94年度自字第36號
自　訴　人　丙○○
　　　　　　　　　　樓
自訴代理人　袁岳衡律師
被　　　告　甲○○
選任辯護人　蔡志雄律師
上列被告因侵占案件，經自訴人提起自訴，本院判決如下：
    主  文
甲○○無罪。
    理  由
一、自訴意旨略以：緣自訴人丙○○於民國九十三年一月十六日
    、同年三月間，分別借款新臺幣（下同）五十萬元、七十萬
    元予丁○○、乙○○，其二人因而分別交付本票一紙（發票
    日為九十三年一月十六日，到期日為九十三年六月一日，面
    額為五十萬元，發票人為丁○○）、支票二紙（發票日各為
    九十三年六月二日、同年月十六日，面額各為四十萬元、三
    十萬元，發票人分別為山舞藝術有限公司、乙○○）予自訴
    人。自訴人於收受上開本票及支票後，隨即交由被告保管。
    然自訴人於九十三年五月因另案羈押禁見，至九十三年九月
    三日交保後，於九十四年二月三日向被告要求取回交由其所
    保管之上開票據，被告竟託詞上開票據係他案之證據而拒絕
    交還。而自訴人於九十四年二月五日分別向丁○○、乙○○
    查詢而得知，乙○○所交付之支票二紙，已於九十四年一月
    間更換為面額各為十萬元之支票七紙及面額各為一萬四千元
    之支票二紙（該二紙支票為利息），且上開支票及丁○○所
    簽發之本票均存入被告所開立之帳戶內，並均已兌現，自訴
    人多次向被告要求交還其所保管之票據或返還等值之金額，
    惟均不獲置理。因認被告涉犯刑法第三百三十五條第一項之
    侵占罪嫌。
二、按犯罪事實應依證據認定之，無證據不得認定犯罪事實，又
    不能證明被告犯罪者，應諭知無罪之判決，刑事訴訟法第一
    百五十四條第二項、第三百零一條第一項分別定有明文。次
    按，刑法上之侵占罪，須持有人變易其原來之持有意思而為
    不法所有之意思，始能成立，如僅將持有物延不交還或有其
    他原因致一時未能交還，既缺乏主觀要件，即難遽以該罪相
    繩，最高法院二十三年上字第一九一五號、六十八年台上字
    第三一四六號著有判例意旨可資參照。復按，告訴人之告訴
    ，係以使被告受刑事訴追為目的，是其陳述是否與事實相符
    ，仍應調查其他證據以資審認，最高法院五十二年度臺上字
    第一三００號著有判例亦資參照。
三、本件自訴人認被告涉有侵占罪嫌，無非係以被告在另案於法
    務部調查局調查時坦承有保管前開本票及支票，且貸予乙○
    ○、丁○○之上揭款項，均係自訴人所支出，又被告將上開
    票據均存入其個人開立之帳戶內，在其管理支配下，並有調
    查筆錄、自訴人匯款六十萬元至乙○○所提供帳戶之存款交
    易明細查詢單、支票二紙及本票一紙附卷可稽，為其主要論
    據。訊據被告堅詞否認有何侵占犯行，辯稱：伊確實持有上
　　開本票及支票，並有將之存入伊個人帳戶後兌現，但伊完全
　  沒有動用該筆款項，因伊與自訴人間有合資開設公司，雙方
    間有金錢往來，伊和自訴人間除了借款予丁○○、乙○○，
    還有借款予其他縣議員，有時是自訴人拿錢出來，有時是伊
    拿錢出來，有時是伊和自訴人共同拿錢出來，伊和自訴人的
    關係很複雜，又上開本票及支票牽涉到公司的資金問題，亦
    與另案伊和自訴人所涉及之貪污案件有關，所以沒辦法動用
    等語。
四、經查：
  (一)自訴人在本院訊問時雖指稱：伊和被告間根本沒有資金借貸
    關係，也沒有合資關係，被告只是如通公司另一個股東高敏
    慧的暗股，伊和丁○○、乙○○間都是私人借貸關係，與如
    通公司沒有關係，如通公司之資金都已經遭法院凍結，伊在
    借貸予丁○○、乙○○時，本身就有資金，根本不需要再去
    跟被告調借現金等語，惟其於九十四年六月一日所提出之自
    訴狀則狀稱：被告係自訴人之公司股東，為便自訴人公司營
    運之區隔，自訴人常將私人借貸之票據交由被告保管等語，
    則關於被告究否係自訴人所開設公司之股東一節，自訴人先
    後指述不一，已難遽予採信。又證人乙○○在本院審理時證
    稱：伊於九十三年三月間有向自訴人借款七十萬元，自訴人
　　係匯款六十萬元至伊帳戶，另十萬元則以現金交付，伊都是
　  與自訴人聯絡借款，但伊不知道那些錢是被告的、自訴人公
    司的或是自訴人個人的，伊曾多次向自訴人借款，常常都是
    被告和自訴人一起拿票或現金給伊，故伊認為被告和自訴人
    應該是合夥人之關係等語；另證人丁○○在本院審理時證稱
    ：伊於九十三年一月間有向自訴人借款五十萬元，自訴人是
    和被告一起拿現金到伊住處交給伊，自訴人有拿出本票叫伊
    簽發作為借款憑據，後來伊是還錢給被告，並由被告將本票
    交還給伊，伊不清楚當初要伊簽的那張本票是自訴人還是被
    告提供的，伊會認識被告與自訴人，是他們二人主動到伊住
    處來拜訪伊，跟伊談縣議員分配款之問題，他們跟伊推銷說
    看伊有沒有分配款，可以幫伊送到需要的學校，伊可以拿到
    三成款，至於他們拿多少，伊不清楚等語。此外，自訴人與
    被告因合資處理有關臺北縣議員分配款之取得及提供回扣等
    事宜，而遭臺灣板橋地方法院檢察署檢察官提起公訴，現由
    本院以九十三年度囑訴字第一號審理中，亦有起訴書一份在
    卷可查。參互以觀，足認被告與自訴人間確有密切之資金往
    來。再者，自訴人既自陳係本人借款予乙○○、丁○○，然
    乙○○原所交付之支票票期僅三個月，另丁○○所交付之本
    票票期亦僅四個多月，自訴人既身為三家公司之負責人，在
    財務處理上應至為嫻熟且有條理，則其在收受上開票據後，
    自可將支票部分存入其個人帳戶，本票部分在其日常所用簿
    冊上註記到期日以待後續處理，即可自行保管，何以需另行
    交付被告保管，要與常情有違；況自訴人就交付上開票據予
    被告保管之原因，始終無法明確陳述，僅陳稱係為便於與自
    訴人之公司營運加以區隔云云，然上開票據既均經執票人到
    期提示即可兌付現金，自訴人如未與被告間在資金上有所往
    來，焉有必要將上開短期內即可兌現之票據交由被告保管，
    是堪認被告前開辯解並非全然不可採信，益顯見被告與自訴
    人間確有債權債務關係。
  (二)從而，被告與自訴人間既尚有債權債務糾紛，則被告雖遲未
    將前開票據兌現後之款項交還予自訴人，尚難認被告主觀上
    具有不法所有之意圖，況被告迄今均未動用上開款項，有被
    告所有之國泰世華銀行帳戶存摺交易明細在卷可查，益足認
    被告在與自訴人解決相關債權債務糾紛之前，並無將上開款
    項據為己有之意圖，是自難僅憑自訴人一己之片面指述，即
    遽認被告涉犯前開侵占罪嫌。
五、綜上所述，自訴人所舉事證，尚有合理性之懷疑，無以確信
    被告確有不法所有之意圖，尚難僅因其與自訴人間之債務糾
    紛，延未交還前揭本票、支票所兌現之等額現金，而遽以首
　　揭罪責相繩。此外，復查無其他積極之證據足資證明被告有
　　何侵占犯行，揆諸首開法條規定及判例意旨，本件核屬不能
　  證明被告犯罪，根據「罪證有疑，利於被告」法則，應為有
    利於被告之認定，爰為被告無罪之諭知，以昭審慎。
據上論斷，應依刑事訴訟法第三百四十三條、第三百零一條第一
項，判決如主文。
中　　華　　民　　國　　94　　年　　12　　月　　29　　日
                  刑事第八庭  審判長法　官  潘翠雪
                                    法  官  楊明佳
                                    法  官  王士珮
以上正本證明與原本無異。
如不服本判決應於送達後10日內向本院提出上訴狀。
                                    書記官　程欣怡
中　　華　　民　　國　　94　　年　　12　　月　　29　　日
